ACORDAO-COMPLETO-2355014

ACÓRDÃO 1673/2019 ATA 26/2019 - PLENÁRIO

VISTOS, relatados e discutidos estes autos da Representação sobre retenção, pelo Fundo Municipal de Saúde de Fortaleza, de recursos provenientes do Fundo Nacional de Saúde que deveriam ter sido repassados ao Fundo Estadual de Saúde do Ceará para pagamento de ações e serviços de transplantes de órgãos, tecidos e células e implantes de cóclea, realizados por hospitais da rede estadual nos exercícios de 2013 a 2015. 
ACORDAM os Ministros do Tribunal de Contas da União, reunidos em Sessão do Plenário, ante as razões expostas pelo Relator, em:
9.1. considerar cumpridas as determinações constantes dos itens 9.2.1 e 9.2.2 do Acórdão 943/2017-TCU-Plenário;
9.2. dar ciência ao Município de Fortaleza/CE de que:
9.2.1. a retenção de recursos provenientes do Fundo Nacional de Saúde, devidos ao Fundo Estadual de Saúde, observada nos exercícios de 2013 a 2015, constituiu desvio de objeto e contrariou o art. 17, caput e § 1º, da Lei Complementar 141/2012 e a Portaria GM/MS 1.465/2007;
9.2.2. o desvio de objeto, assim como o desvio de finalidade, enseja a obrigação de devolver imediatamente os recursos ao Fundo de Saúde do ente da Federação beneficiado, devidamente atualizados por índice oficial adotado pelo ente transferidor, visando ao cumprimento do objetivo do repasse, e a responsabilização dos gestores, nos termos do art. 27, incisos II e II, da Lei Complementar 141/2012;
9.2.3. se constatada a ausência de pagamentos a prestadores de serviços públicos e privados, ambulatoriais ou hospitalares, após o quinto dia útil posterior ao crédito dos recursos na conta bancária dos fundos estadual, distrital ou municipal de Saúde, poderá haver suspensão de repasse de recursos do FNS, a teor do art. 37, inciso II, da Portaria GM/MS 204/2007;
9.3. encaminhar cópia desta deliberação ao Denasus e ao Representante;
9.4. arquivar os autos.

Município de Fortaleza/CE.

3. Representante: Heitor Férrer, Deputado Estadual.

13.1. Ministros presentes: José Mucio Monteiro (Presidente), Walton Alencar Rodrigues, Benjamin Zymler, Aroldo Cedraz e Raimundo Carreiro.
13.2. Ministros-Substitutos convocados: Augusto Sherman Cavalcanti, Marcos Bemquerer Costa (Relator), André Luís de Carvalho e Weder de Oliveira.

MARCOS BEMQUERER

Trata-se da Representação pela qual o Sr. Heitor Férrer, Deputado Estadual do Ceará, noticiou possível irregularidade na gestão de recursos do Sistema Único de Saúde (SUS) repassados pelo Fundo Nacional de Saúde (FNS) ao Fundo Municipal de Saúde de Fortaleza/CE (FMS) . Tal irregularidade consiste na ausência de repasse, ao Fundo Estadual de Saúde do Ceará, de recursos da ordem de R$ 82.000.000,00, que deveriam remunerar serviços de transplantes de órgãos, tecidos e células prestados no período de 2013 a 2015 pelo Hospital Geral de Fortaleza/CE e pelo Hospital de Messejana/CE, integrantes da rede estadual de saúde (peça 1, p. 1-3) .
2.	Nesta etapa processual, cuida-se do monitoramento das determinações endereçadas ao Ministério da Saúde por meio do Acórdão 943/2017-TCU-Plenário (peça 27) , que possui o seguinte teor: 
	"9.1. considerar procedente a Representação em tela;
	9.2. determinar ao Ministério da Saúde que, no prazo de 90 (noventa) dias, a contar da ciência desta deliberação:
	9.2.1. verifique a existência de débito decorrente da retenção, pelo Fundo Municipal de Saúde de Fortaleza, de recursos recebidos do Fundo Nacional de Saúde, provenientes do Bloco de Atenção à Média e Alta Complexidade Hospitalar e Ambulatorial - componente FAEC, que deveriam ter sido destinados ao Fundo Estadual de Saúde de Fortaleza para remunerar a produção de transplantes de órgãos, tecidos e células realizados nos exercícios de 2013 a 2015 pelos hospitais integrantes da rede pública do Estado do Ceará;
	9.2.2. informe a esta Corte, por intermédio da Secretaria de Controle Externo no Ceará, as conclusões atingidas e as providências adotadas;
	9.3. encaminhar ao Ministério da Saúde, a título de subsídio, cópia da petição inicial (peça 1) , das informações prestadas pela Secretaria Municipal de Saúde de Fortaleza/CE (peça 23) , bem como deste Acórdão, acompanhado do Relatório e do Voto que o fundamentam;
	9.4. dar ciência ao Representante acerca deste Acórdão."
3.	Para melhor compreensão da matéria, cumpre rememorar que, por meio do Acórdão 1546/2016-TCU-Plenário (peça 17) , esta Corte conheceu da Representação, determinou à Secretaria Municipal de Saúde de Fortaleza/CE (SMS) que prestasse informações à então denominada Secretaria de Controle Externo no Ceará - Secex/CE, ora Secretaria do TCU no Estado do Ceará - SEC/CE, e autorizou a Unidade Técnica a realizar inspeção no mencionado órgão municipal, nos termos seguintes:
	"9.1. conhecer da Representação formulada pelo Deputado Estadual do Ceará Heitor Férrer, com base no art. art. 237, inciso III, do RI/TCU; 
	9.2. determinar à Secretaria Municipal de Saúde de Fortaleza/CE, com fundamento no art. 11 da Lei 8.443/1992, que, no prazo de 45 (quarenta e cinco) dias contados da ciência desta deliberação, informe à Secretaria de Controle Externo no Ceará:
	9.2.1. o montante dos recursos recebidos pelo Fundo Municipal de Saúde de Fortaleza (CNPJ 11.621.453/0001-51) nos exercícios de 2013, 2014 e 2015 provenientes do Bloco Média e Alta Complexidade Ambulatorial e Hospitalar, componente Fundo de Ações Estratégicas e Compensações - FAEC, destinados ao financiamento de transplantes de órgãos, tecidos e células de implantes de cóclea;
	9.2.2. a destinação dada aos recursos em questão;
	9.2.3. quais hospitais da rede municipal e estadual estavam autorizados a realizar procedimentos custeados com recursos do referido componente nos exercícios de 2013, 2014 e 2015 e os valores pagos a esses hospitais no referido período, bem como a documentação pertinente;
	9.2.4. os esclarecimentos que entender cabíveis acerca da notícia de que o Município estaria acumulando dívidas junto aos hospitais de sua rede de assistência à saúde, em especial os nosocômios Hospital Geral de Fortaleza e Hospital de Messejana, em face da falta de repasses para serviços de média e alta complexidade, encaminhando a documentação comprobatória dos motivos apresentados;
	9.3. com fundamento no disposto pelo art. 240 do RI/TCU, autorizar, desde logo, a Secex/CE a realizar inspeção na Secretaria Municipal de Saúde de Fortaleza sobre o objeto desta Representação, caso o referido órgão Municipal não atenda à determinação veiculada no subitem 9.2 ou os elementos por ele fornecidos se mostrem insuficientes para avaliar o mérito da matéria."	
4.	Em cumprimento ao Acórdão 1546/2016-TCU-Plenário, a Secretaria Municipal de Saúde de Fortaleza informou que a rede autorizada a realizar procedimentos relativos a transplantes de órgãos, tecidos e células naquele ente da federação compreendia os seguintes estabelecimentos de saúde:
a) Rede Federal: Hospital Universitário Walter Cantídio (HU) ;
Rede Estadual: Hospital Geral de Fortaleza (HGF) e Hospital de Messejana Dr. Carlos Alberto Studart Gomes (HM) ; 
Rede Municipal (Entidades Privadas) : Instituto dos Cegos do Ceará, Hospital de Olhos Leiria de Andrade, Oftalmoclínica Clínica Dr. José Nilson, Clínica Neusa Rocha, Prontoclínica de Fortaleza, Centro Cearense de Oftalmologia, Hospital São Carlos e Centro Avançado de Retina e Catarata.
5.	Quanto ao aspecto financeiro, a SMS explanou que, nos exercícios de 2013 a 2015, o Fundo Nacional de Saúde desembolsou o montante de R$ 123.921.121,57 a título de remuneração de procedimentos realizados em Fortaleza/CE custeados pelo FAEC. Desse total, R$ 70.898.481,30 foram retidos e diretamente repassados pelo FNS ao hospital da rede federal, e a quantia de R$ 54.922.639,81 foi transferida para o FMS, por meio de ordens bancárias.
6.	No aspecto operacional, a referida pasta Municipal noticiou que, no mesmo período considerado, a produção do Hospital Geral de Fortaleza (HGF) e do Hospital de Messejana (HM) referente a procedimentos financiados pelo FAEC - procedimentos ambulatoriais (SIA) , hospitalares (SIH) e de órtese e prótese (OPM) - atingiu a cifra de R$ 46.946.534,01. Embora o FMS tenha recebido R$ 54.922.639,81 do FNS por conta do FAEC, somente repassou ao Fundo Estadual de Saúde (Fundes) a quantia de R$ 6.422.395,03, deixando a descoberto o valor histórico de R$ 40.524.138,98 relativo aos procedimentos realizados pelo HGF e pelo HM, integrantes da rede estadual.
7.	Quanto ao Implante Coclear, financiado pelo MAC, a SMS afirma que a produção do Hospital Geral de Fortaleza somou R$ 1.599.090,89, dos quais o FMS repassou R$ 729.414,16 ao Fundes, restando o passivo de R$ 869.676,76, em valor original.
8.	A referida Secretaria Municipal justificou os repasses insuficientes do FMS ao Fundes, com recursos oriundos do FNS, afirmando que "a utilização de recursos do FAEC pela SMS-FOR, nos exercícios de 2013, 2014 e 2015, para financiamento das ações e serviços realizados em Fortaleza, ocorreu de forma extraordinária e contingencial para compensar a diferença entre a produção financeira de assistência de média e alta complexidade realizada em Fortaleza para usuários procedentes de municípios do interior do Estado do Ceará e os recursos do TETO-MAC de Fortaleza relativos à população de referência, alocados em PPI, que não é submetida à revisão global há nove anos."
9.	Esse desequilíbrio nos exercícios de 2013 a 2015 ficaria evidente comparando-se a produção financeira de assistência de média e alta complexidade realizada em Fortaleza para usuários procedentes de municípios do interior do Estado do Ceará, que teria atingido o montante de R$ 462.395.736,29, com os aportes do FNS decorrentes da Programação Pactuada e Integrada, limitados a  R$ 300.338.230,00, resultando no deficit operacional de R$ 162.057.506,29 (R$ 40.301.889,46, R$ 56.873.107,05 e R$ 64.882.509,78 nos anos em questão, respectivamente) .
10.	Ao referido deficit poderiam ser acrescentados R$ 31 milhões, porque em 2015 foram despendidos R$ 79.401.117,44 com serviços referente a usuários cuja procedência não é identificada, dos quais estima-se que 40% sejam população não residente em Fortaleza. 
11.	Segundo a gestora, o componente MAC do Bloco de Financiamento da Atenção de Média e Alta Complexidade Ambulatorial e Hospitalar para o Município de Fortaleza estava deficitário devido à ausência de atualização da PPI, pois a última revisão daquele instrumento no Estado do Ceará ocorreu em 2007, apesar de as normas básicas do SUS preverem revisões globais da Programação Pactuada e Integrada (PPI) no mínimo a cada gestão estadual, bem como revisões da PPI estadual no início das gestões municipais, para adequá-los aos planos de ação dos novos governos.
12.	Como evidência de que o Ministério da Saúde reconhece o desequilíbrio no MAC para Fortaleza, a Secretária Municipal de Saúde mencionou que a Portaria MS 1.244/GM/2015 alocou supletivamente, a partir de setembro/2014, R$ 90.353.716,62 anuais ao MAC do Estado do Ceará, a serem repassados em duodécimos mensais para o Fundos de Saúde Estadual e Municipal (peça 23, p. 12) . 
13.	A gestora afirma que o reequilíbrio do custeio das ações e serviços abrangidos pelo Limite MAC-Fortaleza, e a consequente regularização dos repasses do FAEC para o Fundo Estadual de Saúde, só teriam sido definitivamente obtidos a partir do mês de agosto/2016, com a assinatura de um Protocolo de Cooperação entre Entes Públicos, firmado entre a Secretaria Municipal de Saúde de Fortaleza e a Secretaria Estadual de Saúde do Ceará em 25/05/2016, publicado no Diário Oficial do Município em 03/06/2016 (peça 23, p. 54) . 
14.	Tal protocolo, com vigência de 12 meses, prorrogáveis até 48 meses, envolveu recursos financeiros no total de até R$ 208.314.164,45, repassados em duodécimos mensais, dos quais: 
	a) o valor pré-fixado de R$ 157.321.038,78 corresponde à Assistência de Média Complexidade Ambulatorial e Hospitalar (R$ 106.703.468,78) e aos Incentivos de Custeio (R$ 50.617.570,00) , a ser retido do Limite Financeiro da Média e Alta Complexidade do Município de Fortaleza e repassado diretamente do FNS para o Fundes, e
	b) o valor pós-fixado, conforme produção aprovada, de até R$ 50.993.125,67, corresponde à Assistência de Alta Complexidade Ambulatorial e Hospitalar, a ser repassado do FMS para o Fundes.
15.	A Secretária Municipal de Saúde sustenta que, apesar dos repasses insuficientes ao Fundes, não teria havido prejuízo à população necessitada de transplantes, haja vista que a produção física aprovada totalizou 921 procedimentos em 2013, 1023 em 2014 e 993 em 2015. 
16.	Ao analisar as informações prestadas pela SMS, a SEC/CE afirmou que, em princípio, caberia ao Município de Fortaleza/CE, na qualidade de beneficiado, repor ao FMS os recursos do componente FAEC desviados para o componente MAC, com fundamento no art. 27 da Lei Complementar 141/2012, não fosse a existência de justo motivo para o referido desvio de objeto, consistente nas restrições de recursos a que o Município estava sujeito naquele momento. 
17.	Ante a excepcional circunstância de os recursos terem sido aplicados em outras ações de saúde, a Unidade Técnica propôs que o Município fosse isentado de responsabilidade pecuniária pela sua devolução, e que fosse dada ciência à Secretaria de Saúde de que a reincidência no descumprimento do art. 3º da Lei Complementar 141/2012 poderia fundamentar a glosa dos recursos indevidamente retidos e a sanção dos gestores responsáveis. 
18.	Todavia, outra foi a conclusão desta Corte, que considerou antijurídicas as retenções de recursos do FNS praticadas pela SMS-Fortaleza no período de 2013 a 2015 versadas neste processo. De acordo com a Proposta de Deliberação que apresentei na ocasião em que foi proferido o Acórdão 943/2017-TCU-Plenário (peça 28) , o Colegiado entendeu que os remanejamentos da ordem de 40 milhões realizados pela SMS-Fortaleza, sem a prévia negociação com a Secretaria Estadual de Saúde do Ceará e sem a aquiescência da Secretaria de Assistência à Saúde do Ministério da Saúde, representaram ofensa aos seguintes dispositivos:
	a) ao art. 17, caput, da Lei Complementar 141/2012, que estabeleceu os parâmetros básicos para o rateio dos recursos da União destinados ao SUS; 
	b) ao § 1º do referido artigo, que dispõe sobre a competência do Ministério da Saúde para definir os montantes a serem transferidos a cada ente gestor do SUS;
	c) em especial, à Portaria GM/MS 1.465/2007, que definiu o Teto Financeiro do Município de Fortaleza vigente no período de 2013 a 2015, homologou os Termos de Compromisso de Gestão - TCG e publicou os Termos dos Limites Financeiros Globais - TLFG de diversos municípios do Estado do Ceará, inclusive da Capital Fortaleza. 
19.	Contrariamente ao proposto pela SEC/CE, o Colegiado não vislumbrou justo motivo para as retenções praticadas, pois a ausência de revisão da PPI do Município de Fortaleza e do Estado do Ceará no momento adequado deveria ser creditada à falta de atuação dos agentes municipais e estaduais, não se justificando que o gestor municipal, unilateralmente, decidisse dar aos recursos federais destinação diversa daquela definida em normativo específico, em prejuízo da manutenção dos serviços que cabem à União suportar por meio do FNS. 
20.	De acordo com o art. 9º da Portaria 1.097/2006 GM/MS, com redação dada pela Portaria GM/MS 1.699/2011, para fins de rateio de recursos do SUS, alterações periódicas físicas e/ou financeiras que repercutam em modificações nos Limites Financeiros da Assistência de Média e Alta Complexidade Ambulatorial e Hospitalar dos Estados, dos Municípios e do Distrito Federal, deveriam ser aprovadas pelas respectivas Comissões Intergestores Bipartite (CIB) e comunicadas à Secretaria de Atenção à Saúde do Ministério da Saúde, que exerce o papel de mediadora entre as demais instâncias. 
21.	Além da ofensa normativa acima apontada, entendeu-se não ter sido comprovado o argumento de que a retenção financeira em tela não prejudicou a execução dos serviços de transplantes de órgãos, tecidos e células ou onerado outras esferas de governo. Em primeiro lugar, porque não foi indicada a origem de recursos utilizada para pagar o passivo acumulado no período de 2013 a 2015 perante os hospitais da rede estadual. Em segundo lugar, não foi confrontado o número absoluto de transplantes realizados naquele período com a lista de pacientes elegíveis para esses procedimentos, de modo a avaliar em que grau a demanda da população foi efetivamente atendida.
22.	Ponderou-se que o caráter universal da prestação de assistência à saúde e a solidariedade entre todas as esferas gestoras do SUS, invocadas na manifestação da gestora municipal, não prescindem da aplicação de parâmetros adequados para traduzir as necessidades de saúde da população, as dimensões epidemiológica, demográfica, socioeconômica, espacial e de capacidade de oferta de ações e de serviços de saúde, expressamente mencionados no art. 17 da Lei Complementar 141/2012, que, em última análise, visam a atingir o equilíbrio possível do sistema. 
23.	Nesse contexto, entendeu-se que a Secretaria Municipal de Fortaleza estava sujeita ao dever de restituir as importâncias do FAEC que indevidamente reteve nos exercícios de 2013 a 2015, tanto por força do art. 27 da Lei Complementar 141/2012, que alude expressamente à devolução de recursos desviados de objeto, quanto pela possível incidência do art. 37 da Portaria GM/MS 204/2007, que impõe a suspensão de recursos do FNS quando constatada a ausência de pagamentos a prestadores de serviços públicos e privados, ambulatoriais ou hospitalares, após o quinto dia útil posterior ao crédito dos recursos na conta bancária dos fundos estadual, distrital ou municipal de Saúde.
24. 	Todavia, na ocasião em que foi proferido o Acórdão 943/2017-TCU-Plenário, não foram adotadas medidas imediatas tendentes à restituição dos recursos pelo Município de Fortaleza/CE, pois naquela ocasião foi considerada ilíquida a quantia a ser devolvida. Em primeiro lugar, porque os dados financeiros fornecidos pela SMS não foram submetidos a uma verificação. Ademais, não se tinha conhecimento de eventual Protocolos de Cooperação, entre os entes públicos envolvidos, de modo a compensar a retenção indevida praticada pelo Município nos exercícios de 2013-2015.   
25.	Naquela oportunidade, entendeu-se que o Ministério da Saúde deveria participar da definição do montante a ser restituído, uma vez que a sua Secretaria de Atenção à Saúde exerce um papel central na repartição de receitas do SUS e na harmonização dos interesses das diversas esferas de governo, e que, por atribuição funcional, possui o histórico dos repasses federais e dos protocolos firmados intergestores.
26.	Assim, por meio do Acórdão 943/2017-TCU-Plenário (peça 27) , determinou-se ao Ministério da Saúde que, no prazo de 90 (noventa) dias a contar da ciência da deliberação, verificasse "a existência de débito decorrente da retenção, pelo Fundo Municipal de Saúde de Fortaleza, de recursos recebidos do Fundo Nacional de Saúde, provenientes do Bloco de Atenção à Média e Alta Complexidade Hospitalar e Ambulatorial - componente FAEC, que deveriam ter sido destinados ao Fundo Estadual de Saúde de Fortaleza para remunerar a produção de transplantes de órgãos, tecidos e células realizados nos exercícios de 2013 a 2015 pelos Hospitais integrantes da rede pública do Estado do Ceará".
27.	O Ministério da Saúde foi notificado acerca do referido Acórdão (peças 30 e 35) e, diante de sua inércia, a Secex/CE efetuou diligência para obter as informações requeridas pela deliberação mencionada (peças 36 e 38) . 
28.	Em resposta, o Departamento de Regulação, Avaliação e Controle de Sistemas da Secretaria de Atenção à Saúde (Drac/SAS/MS) , por intermédio da Assessoria Especial de Controle Interno, encaminhou, em 22/11/2017, elementos e informações constantes à peça 40, p. 3-32, no sentido de que: 
	a) os procedimentos relacionados ao transplante são financiados pelo Fundo de Ações Estratégicas e Compensação (Faec) , mediante recursos posteriores à apuração da produção de serviços nos bancos de dados do SINSIH, conforme programação, aprovação e autorização dos gestores aos quais estão vinculados os estabelecimentos de saúde; foram anexadas as planilhas demonstrativas dos valores transferidos à gestão estadual e municipal de Fortaleza/CE referentes a transplantes de órgão, tecidos e células nos exercícios de 2013 a 2015 (peça 40, p. 5-30) ; 
	b) o Ministério da Saúde não tinha conhecimento de pactuações entre os entes envolvidos na possível partilha de recursos para pagamento de ações e serviços de transplantes de órgãos e células e implantes de cóclea; 
	c) o Ministério da Saúde não repassa recursos financeiros diretamente aos hospitais integrantes da rede do SUS; tais recursos são transferidos de forma regular e automática (fundo a fundo) para estados/municípios, cabendo aos gestores estaduais/municipais, mediante processo de planejamento, definir e quantificar as ações e serviços de saúde para a população residente em sua região; é competência desses gestores processar a produção dos estabelecimentos de saúde próprios, conveniados e contratados, bem como realizar os respectivos pagamentos. 
29.	Segundo consta da instrução à peça 41, as planilhas apresentadas pelo DRAC confirmavam o montante dos recursos efetivamente repassados pelo Fundo Nacional de Saúde (FNS) para o Fundo Municipal de Saúde de Fortaleza (FMS) nos exercícios de 2013, 2014 e 2015, mas não havia informações sobre operações compensatórias dos desvios verificados. 
30.	Por reconhecer a falta de competência do Departamento de Regulação, Avaliação e Controle de Sistemas do Ministério da Saúde para fazer essa avaliação, a SEC/CE efetuou diligência ao Departamento Nacional de Auditoria do SUS (Denasus) para que, no prazo de sessenta dias, realizasse verificação in loco no Município de Fortaleza/CE e encaminhasse relatório circunstanciado acerca de cada irregularidade denunciada nestes autos (peças 43 e 44) .
31. 	O Denasus apontou que não fora remetida cópia da instrução da SEC/CE e que seria necessária a ampliação do prazo para atendimento da demanda de 60 para 120 dias (peça 45) .
32.	Na sequência, a SEC/CE encaminhou cópia integral dos autos (expediente à peça 46, aviso de recebimento à peça 47, ciência de recebimento à peça 50) , tendo o Denasus acusado a ausência do CD contendo a cópia integral do processo e a impossibilidade de cumprir o prazo inicialmente estipulado para realização da auditoria, solicitando a sua ampliação (peça 48, reiterada à peça 49) .
33. 	Após o encaminhamento, pela unidade técnica, do expediente da peça 51, o Denasus informou (peça 53) a realização e encerramento da Auditoria 18315, cujo respectivo relatório poderia ser consultado e impresso no sítio http://sna.saude.gov.br, na aba "Consulta a Relatórios de Auditorias".
34. 	Seguiu-se nova requisição, pela SEC/CE, do relatório de fiscalização (peça 54) , que foi atendida pela Coordenação-Geral do Núcleo Estadual do Ceará do Ministério da Saúde (peça 57, p. 3-11) . 
35.	Na mais recente instrução a cargo da SEC/CE (peça 58) , consta que, em consulta ao Sistema SEI, foi verificado que o Denasus havia respondido ao TCU, mas por um problema desconhecido o ofício não chegou ao conhecimento daquela unidade. Quanto ao tema de fundo desta Representação, concluiu-se que o débito do Fundo Municipal de Saúde de Fortaleza para com o Fundo Estadual de Saúde do Ceará, objeto do Acórdão 1546/2016-TCU-Plenário, foi formalmente quitado por meio de Acordo Sanitário 1/2016, formado entre a SESA/CE e a SMS/Fortaleza. 
36.	Transcrevo, a seguir, o trecho da aludida instrução, a qual contou com a concordância do escalão dirigente da Unidade Técnica:
"EXAME TÉCNICO
52.	Da leitura do Relatório de Auditoria 18315, elaborado pelo Denasus, constam as seguintes informações/considerações, em síntese:
52.1.	O Tribunal de Contas da União delimitou a auditoria apenas àqueles recursos direcionados a remunerar a produção de transplantes de órgãos, tecidos e células realizados pelo Hospital Geral de Fortaleza-HGF e pelo Hospital de Messejana-HM. No entanto, levando em consideração o conteúdo da representação que originou a demanda e do Acórdão 1546/2016-TCU-Plenário, que a recepcionou, a equipe de auditoria do Denasus incluiu no escopo da fiscalização a produção de implante coclear do HGF e sua respectiva remuneração. 
52.2.	 No que diz respeito aos recursos, da edição da Portaria MS/GM 204/2007, até a alteração da Portaria de Consolidação GM/MS 6/2017, [promovida] pela Portaria GM/MS 3.992/2017, o Bloco da Atenção de Média e Alta Complexidade era formado por dois componentes, conforme se verifica da tabela abaixo:
	RECURSOS

	Limite financeiro da média e alta complexidade ambulatorial e hospitalar
 (MAC) 
	Fundo de ações estratégicas e compensação (FAEC) 

	Recursos para financiamento de procedimentos e de incentivos permanentes, que eram transferidos mensalmente, pelo FNS aos estados e municípios, para custeio de ações de média e alta complexidade, em conformidade com o publicado na Programação Pactuada e Integrada (PPI) 
	Recursos para custeio dos procedimentos: 
a) regulados pela Central Nacional de Regulação da Alta Complexidade (CNRAC) ;
b) transplantes e procedimentos vinculados;
c) ações estratégicas ou emergenciais, de caráter temporário e implementadas com prazo predefinido;
d) novos procedimentos não relacionados aos constantes da tabela vigente ou que não possuíam parâmetros para permitir a definição de limite de financiamento, sendo que esses últimos eram custeados pelo FAEC por um período de seis meses para permitir a formação da série histórica necessária a sua agregação ao componente MAC. 

	Nessa época, que abrange os exercícios de 2013 a 2015, uma parte dos recursos do FAEC poderiam ser transferidos para estados, Distrito Federal e municípios, a depender da pactuação, ou serem despendidos diretamente pelo FNS.

52.3.	A auditoria do Denasus realizou pesquisa no sítio do FNS, onde constatou repasses anuais ao FMS de Fortaleza oriundos do componente Fundo de Ações Estratégicas e Compensações (FAEC) , Bloco Média e Alta Complexidade Ambulatorial e Hospitalar (MAC) .
52.4.	Realizou, ainda, pesquisa no sítio do Cadastro Nacional de Estabelecimentos de Saúde (CNES) , obtendo uma visão geral e específica das unidades Hospital Geral de Fortaleza (HGF) e Hospital de Messejana (HM) , além dos Sistemas de Informação Ambulatorial e Hospitalar SIA/SIH, de onde extraiu as produções referentes ao HGF e HM nos exercícios de 2013 a 2015. 
52.5.	No intuito de verificar o quanto já foi repassado ao Fundes/CE para remunerar as aludidas produções dos respectivos hospitais, a auditoria do Denasus buscou a comprovação dos montantes que foram efetivamente repassados, bem como daqueles que eventualmente serviram para recompor o FMS de Fortaleza em decorrência da utilização indevida de recursos do FAEC. Para tanto, verificou extratos das contas bancárias, ordens de crédito e guias de transferências (notas de pagamentos) que movimentaram os recursos oriundos do FAEC. 
52.6.	No Processo SEI 25016.002908/201847, verificou-se pronunciamento enviado ao TCU (Oficio 2312/2016-GS) em que a Secretaria Municipal de Saúde de Fortaleza argumentou que o repasse parcial dos recursos FAEC seria consequência da falta de revisão global da Programação Pactuada e Integrada da Assistência de Média e Alta Complexidade à Saúde (PPI-MAC) na época, quando já transcorriam nove anos da última atualização (2007) . 
52.7.	Essa justificativa menciona apenas a publicação de um novo PCEP em 3/6/2016, viabilizando a composição do novo Teto-MAC, estabelecido pela Portaria MS/SAS 692/2016, e a normalização dos repasses para o Fundes/CE. Não foi citado qualquer outro documento que demonstrasse que os valores não repassados no período de 2013 a 2015 haviam sido quitados ou compensados com a SESA/CE. 
52.8.	Nesse contexto, houve a solicitação, por parte da auditoria do Denasus, dos termos dos PCEP's vigentes nos exercidos de 2013 a 2015, para melhor compreensão da dinâmica desses repasses, inclusive no intuito de verificar se estabeleciam os parâmetros para a SMS-Fortaleza repassar os recursos oriundos do FAEC para remunerar aquelas produções do HGF e HM, sem contudo lograr êxito. 
52.9.	Por esse motivo, foi apresentado à equipe de auditoria do Denasus o Acordo Sanitário 01/2016-SESA-CE/SMS-Fortaleza, firmado em 27/9/2016, o qual foi homologado pela Comissão Intergestores Bipartite do Ceará - CIB/CE em 28/9/2016, conforme Resolução 88/2016-CIB/CE, em razão da alegação contida no ofício daquela secretaria sobre a utilização de recursos do Faec para compensar a diferença entre a produção financeira de assistência de média e alta complexidade realizada em Fortaleza para usuários procedentes de municípios do interior do Estado devido à ausência de revisão da PPI.
52.10. Após as considerações acima, a auditoria do Denasus fez constar do relatório que o débito do Fundo Municipal de Saúde-FMS de Fortaleza para com o Fundo Estadual de Saúde do Ceará (Fundes/CE) referente a retenção de valores oriundos do Fundo de Ações Estratégicas e Compensação (Faec) destinados a remunerar produção do Hospital Geral de Fortaleza (HGF) e do Hospital de Messejana (HM) , período de 2013 a 2015, objeto do Acórdão 1546/2016-TCU-Plenário, foi formalmente quitado por meio de Acordo Sanitário 01/2016-SESA-CE/SMS-Fortaleza, firmado entre os entes envolvidos.
52.11. Como evidências dessa constatação, a auditoria do Denasus elenca:
	a) Anexo II - recursos do Fundo de Ações Estratégicas e Compensação (FAEC) repassados pelo Fundo Nacional de Saúde (FNS) para o Fundo Municipal de Saúde (FMS) de Fortaleza (peça 57, p. 14) ;
	b) Anexo III - pagamentos de transplantes de órgãos, tecidos e células, por competência, e pagamentos de implante coclear, por exercício (peça 57, 15-17) ;
	c) Anexo IV - pagamentos de transplantes de órgãos, tecidos e células, por competência, e pagamentos de implante coclear, por competência (peça 57, p. 18-19) ;
	d) Anexo V - tabela dos débitos decorrentes da retenção (peça 57, p. 20) , contendo os valores do componente Faec repassados do Fundo Nacional de Saúde (FNS) para o Fundo Municipal de Saúde (FMS) de Fortaleza; as produções de transplantes de órgãos, tecidos e células no HGF e no HM e de implante conclear no HGF, assim como os valores informados pela Sesa/CE e pela SMS de Fortaleza referentes à remuneração dessa produção nos exercícios de 2013 a 2015;
	e) Anexo VI - Termo da Audiência promovida pela Promotoria de Justiça de Defesa da Saúde Pública, do Ministério Público do Estado do Ceará, relativo ao Inquérito Civil Público 322762/2016-PSP (peça 57, p. 21-22) ;
 	f) Anexos VII e VIII - Acordo Sanitário 01/2016-SESA-CE/SMS-Fortaleza (peça 57, p. 24-25) , devidamente homologado pela Resolução 88/2016-CIB/CE (peça 57, p. 23) , para compensação do valor de R$ 44.191.430,83, referente aos recursos FAEC (Débito FMS Fortaleza) e do Limite MAC/PPI (Débito Fundes/CE) , no período de janeiro de 2013 a maio de 2016, o qual formaliza a quitação dos referidos débitos;
	g) Anexo IX - resposta da SMS-Fortaleza ao Comunicado de Auditoria 18215/03/2018 (peça 57, 26-28) ;
	h) Anexo X - memória de cálculo FAEC - resposta da SMS-Fortaleza ao C.A. 18315/03/2018 (peça 57, p. 29) ;
	i) Anexo XI - memória de cálculo PPI-MAC - resposta da SMS-Fortaleza ao C.A. 18315/03/2018 (peça 57, p. 30) ;
53.	Visando melhor explicitar a compensação ocorrida entre os valores dos débitos decorrentes das retenções dos valores Faec devidos pelo FMS de Fortaleza ao Fundes/CE, a auditoria do Denasus elaborou uma exposição mais detalhada da situação, no Anexo I do relatório em comento (peça 57, p. 12-13) , do qual evidenciamos o seguinte trecho, verbis:
	'Embora a defasagem histórica da PM do Interior implicasse na média e alta complexidade, tanto hospitalar como ambulatorial (vide Anexo XI) , o Acordo Sanitário 01/2016-SESA-CE/SMS-Fortaleza se efetivou baseado na diferença de R$ 40.268.266,78 (quarenta milhões, duzentos e sessenta e oito mil, duzentos e sessenta e seis reais e setenta e oito centavos) existente entre a programação referente a serviços hospitalares de média complexidade, cuja soma nesse período de jan/2013 a mai/2016 foi de R$ 182.876.573,11 (cento e oitenta e dois milhões, oitocentos e setenta e seis mil, quinhentos e setenta e três reais e onze centavos) , e o custo efetivamente pago pelo FMS de Fortaleza com pacientes provenientes do interior, de R$ 223.144.839,89 (duzentos e vinte e três milhões, cento e quarenta e quatro mil oitocentos e trinta e nove reais e oitenta e nove centavos) . 
	Como o montante não repassado para o Fundo Estadual de Saúde do Ceará-FUNDES/CF correspondente às produções FAEC (Fundo de Ações Estratégicas e Compensação) das unidades de saúde gerenciadas pela SESA/CE, sob gestão da SMS de Fortaleza, foi de R$ 44.191.430,83 (quarenta e quatro milhões cento e noventa e um mil, quatrocentos e trinta reais e oitenta e três centavos) , conforme demonstrado no Anexo X, fez-se necessário, antes do acordo, ajustes nos valores para que aquela diferença mencionada acima de R$ 40.268.266.78, correspondente aos custos arcados pelo FMS, fosse equivalente ao devido pelo próprio FMS ao FUNDES/CE. 
	Para isso, utilizou-se o valor de R$ 3.923.164,05 (três milhões, novecentos e vinte e três mil, cento e sessenta e quatro reais e cinco centavos) - percentual de 76,85% da diferença do valor de R$ 5.104.856,73 (diferença entre o valor previsto na 'PPI-Banco SESA' e o valor da PPI efetivamente creditado no FMS) , para que, acrescido àquele valor de R$ 40.268.266,78, totalizasse o valor de R$ 44.191.430,83. 
	Portanto, a equivalência desses valores significa que os débitos decorrentes das retenções dos valores FAEC devidos pelo FMS de Fortaleza ao FUNDES/CE foram sanados pelo referido acordo sanitário entre SESA/CE e SMS de Fortaleza.' 
54.	As considerações e constatações acima apontam para a não comprovação de dano ao erário decorrente da retenção, nos exercícios de 2013 a 2015, pelo Fundo Municipal de Saúde de Fortaleza (FMS) , de recursos provenientes do Fundo Nacional de Saúde (FNS) , oriundos do componente Fundo de Ações Estratégicas e Compensações (FAEC) , que deveriam ter sido destinados ao Fundo Estadual de Saúde-Fundes/CE.
55.	De fato, como houve a formalização do Acordo Sanitário 01/2016-SESA-CE/SMS-Fortaleza, homologado pela Comissão Intergestores Bipartite do Ceará - CIB/CE em 28/9/2016, conforme Resolução 88/2016-CIB/CE, objetivando a compensação do valor de R$ 44.191.430,83, referente aos recursos FAEC (Débito FMS Fortaleza) e do Limite MAC/PPI (Débito Fundes/CE) , no período de janeiro de 2013 a maio de 2016, não se pode afirmar, com base nos elementos contidos nos autos, que houve dano ao erário no caso sob exame.
56.	A aludida resolução adveio de Termo da Audiência promovida pela Promotoria de Justiça de Defesa da Saúde Pública, do Ministério Público do Estado do Ceará, realizada no bojo do Inquérito Civil Público 322762/2016-PSP, na qual o Secretário de Saúde do Estado do Ceará (Sesa) , à época, Sr. Henrique Jorge Javi de Sousa, propôs, para regularizar a situação, que a Sesa fizesse uma câmara de compensação entre as transferências voluntárias devidas pelo Estado do Ceará ao Município de Fortaleza e a diferença de recursos do FAEC não repassados pelo Fundo Municipal de Saúde de Fortaleza ao Fundo Estadual de Saúde do Ceará. 
57.	Desta forma, entende-se que a auditoria do Denasus constatou que, em decorrência da compensação de R$ 44.191.430,83, não ocorreu dano ao erário. 
58.	No entanto, ainda há de ser avaliada a reprovabilidade da conduta da gestão municipal, com vistas à eventual aplicação de sanção pecuniária, conforme se verifica do voto do Exmo. Sr. Ministro Relator Marcos Bemquerer, proferido Acórdão 943/2017-TCU-Plenário (peça 28, p. 9) .
59.	Compulsando os autos, é inquestionável a antijuridicidade das retenções de recursos do FNS praticadas pela SMS - Fortaleza, no período de 2013 a 2015, diante do entendimento esposado pelo Ministro Relator no voto acima referenciado (peça 28, p. 6-7) (...) .
60.	Assim, entende-se que deva ser aplicada multa prevista no art. 58, inciso II, da Lei 8.443/92 à Secretária Municipal de Saúde à época, Sra. Maria do Perpétuo Socorro Martins Breckenfeld, por não ter, na qualidade de gestora de saúde do município de Fortaleza/CE, observado os normativos que disciplinam a correta utilização dos recursos provenientes do FAEC.
61.	Ademais, no intuito de prevenir a reincidência dessas irregularidades, considera-se necessário dar ciência, à Secretaria de Saúde do Município de Fortaleza/CE, de que a ausência de repasses de recursos do FAEC para Hospital Geral de Fortaleza e ao Hospital de Messejana para fazer jus à produção destas Unidades de Saúde quanto aos transplantes de órgãos, tecidos e células de implantes de cóclea, verificada nos exercícios de 2013, 2014 e 2015, contrariou o art. 3º da Lei Complementar 141/2012 e pode, na injustificada reincidência de fatos análogos, fundamentar a glosa dos recursos indevidamente retidos e a sanção dos gestores responsáveis.
CONCLUSÃO
62.	Restou evidenciado nos autos que o Departamento de Regulação, Avaliação e Controle de Sistemas (Drac) do Ministério da Saúde deixou de atender à determinação contida no subitem 9.2.1 do Acórdão 943/2017-TCU-Plenário devido à sua falta de competência para realizar a verificação ali contida. Em razão de os elementos constantes dos autos mostrarem-se insuficientes para aferir a existência de débito decorrente da retenção, pelo Fundo Municipal de Saúde de Fortaleza, de recursos recebidos do Fundo Nacional de Saúde, e considerando o estágio em que se encontravam os autos, entendeu-se pertinente dar conhecimento ao Departamento Nacional de Auditoria do SUS (Denasus) , a fim de que aquele órgão federal do Sistema Nacional de Auditoria do SUS (SNA) adotasse as providências cabíveis ao caso.
63.	O Denasus encaminhou o Relatório de Auditoria 18315 (peça 57, p. 3-11) , no qual constatou que o débito do Fundo Municipal de Saúde-FMS de Fortaleza para com o Fundo Estadual de Saúde do Ceará (Fundes/CE) , referente a retenção de valores oriundos do Fundo de Ações Estratégicas e Compensação (Faec) destinados a remunerar produção do Hospital Geral de Fortaleza (HGF) e do Hospital de Messejana (HM) , período de 2013 a 2015, objeto do Acórdão 1546/2016-TCU-Plenário, foi formalmente quitado por meio de Acordo Sanitário 01/2016-SESA-CE/SMS-Fortaleza, firmado entre os entes envolvidos.
64.	Foi ainda avaliada a reprovabilidade da conduta da gestão municipal, com vistas à eventual aplicação de sanção pecuniária, havendo entendimento pela aplicação da multa prevista no art. 58, inciso II, da Lei 8.443/92 à Secretária Municipal de Saúde à época, Sra. Maria do Perpétuo Socorro Martins Breckenfeld. Além disso, há proposta de dar ciência [ao Município] sobre a irregularidade praticada."
37.	 Diante da análise acima transcrita, a proposta de encaminhamento uniforme no âmbito da SEC/CE é a seguinte: 
	"I - Conhecer da presente representação, para, no mérito, julgá-la parcialmente procedente;
	II - aplicar a multa prevista no art. 58, inciso II, da Lei 8.443/1992 à Sra. Maria do Perpétuo Socorro Martins Breckenfeld, Secretária Municipal de Saúde de Fortaleza/CE, fixando-lhe o prazo de 15 (quinze) dias, a contar da notificação, para comprovar, perante o Tribunal, o recolhimento da referida quantia aos cofres do Tesouro Nacional, atualizada desde a data do presente Acórdão até a do efetivo pagamento, caso quitada após o vencimento, na forma da legislação em vigor;
	III - dar ciência à Secretaria de Saúde do Município de Fortaleza/CE, com fundamento na Portaria-Segecex 13, de 27/4/2011, que a ausência de repasses de recursos do FAEC ao Hospital Geral de Fortaleza e ao Hospital de Messejana para fazer jus à produção destas Unidades de Saúde quanto aos transplantes de órgãos, tecidos e células de implantes de cóclea, verificada nos exercícios de 2013, 2014 e 2015, contraria o art. 17, caput, da Lei Complementar 141/2012 e pode fundamentar a glosa dos recursos indevidamente retidos e a sanção dos gestores responsáveis;
	IV - autorizar a cobrança judicial das dívidas, caso não atendidas as notificações, nos termos do art. 71, § 3º, da CF/88, do art. 28, inciso II, da Lei 8.443/1992, e dos arts. 214, inciso III, alínea b, e 215, do RI-TCU;
	V - autorizar o pagamento parcelado da dívida, caso requerido pela responsável, em até 36 parcelas mensais e consecutivas, nos termos do art. 26 da Lei 8.443/1992 c/c o art. 217 do Regimento Interno, fixando-lhe o prazo de quinze dias, a contar do recebimento da notificação, para comprovar, perante o Tribunal, o recolhimento da primeira parcela, e de trinta dias, a contar da parcela anterior, para comprovar o recolhimento das demais parcelas, devendo incidir sobre cada valor mensal, atualizado monetariamente, os acréscimos legais, na forma prevista na legislação em vigor (art. 217, § 1º, do RI-TCU) , esclarecendo ao responsável que a falta de pagamento de qualquer parcela importará no vencimento antecipado do saldo devedor (art. 217, § 2º, do RI-TCU) ;
	VI - comunicar o representante da decisão que vier a ser proferida; e
	VII - arquivar o presente processo com fundamento no art. 169 do RI/TCU."
	É o relatório.

não há.

Não atuou.

REPRESENTAÇÃO. SISTEMA ÚNICO DE SAÚDE (SUS). MUNICÍPIO DE FORTALEZA/CE. EXERCÍCIOS DE 2013-2015. RECEBIMENTO, PELO FUNDO MUNICIPAL DE SAÚDE (FMS), DE RECURSOS DO FUNDO NACIONAL DE SAÚDE (FNS) PROVENIENTES DO BLOCO DA ATENÇÃO DE MÉDIA E ALTA COMPLEXIDADE AMBULATORIAL E HOSPITALAR, COMPONENTE FUNDO DE AÇÕES ESTRATÉGICAS E COMPENSAÇÃO (FAEC). VINCULAÇÃO NORMATIVA AO PAGAMENTO DE PROCEDIMENTOS AMBULATORIAIS, HOSPITALARES E DE ÓRTESES E PRÓTESES. RETENÇÃO PARCIAL DE REPASSES DEVIDOS AO FUNDO ESTADUAL DE SAÚDE DO ESTADO DO CEARÁ (FUNDES). CONHECIMENTO. DESVIO DE OBJETO. PROCEDÊNCIA. DETERMINAÇÃO AO MINISTÉRIO DA SAÚDE. CUMPRIMENTO. ARQUIVAMENTO DO FEITO.

REPRESENTAÇÃO (REPR)

Secretaria do TCU no Estado do Ceará - SEC/CE.

Trata-se da Representação sobre a retenção, pelo Fundo Municipal de Saúde de Fortaleza, de recursos provenientes do Fundo Nacional de Saúde que deveriam ter sido repassados ao Fundo Estadual de Saúde do Ceará para pagamento de ações e serviços de transplantes de órgãos, tecidos e células e implantes de cóclea, realizados por hospitais da rede pública daquele Estado, nos exercícios de 2013 a 2015.
2.	Por meio do Acórdão 1.546/2016, este Colegiado conheceu da Representação, determinou à Secretaria Municipal de Saúde de Fortaleza/CE (SMS) que prestasse informações à então denominada Secretaria de Controle Externo no Ceará - Secex/CE, ora Secretaria do TCU no Estado do Ceará - SEC/CE, e autorizou a Unidade Técnica a realizar inspeção no mencionado órgão municipal. 
3.	A SMS-Fortaleza explanou que, no período de 2013 a 2015, o Fundo Nacional de Saúde transferiu para o Fundo Municipal de Saúde de Fortaleza a quantia de R$ 54.922.639,81 proveniente do FAEC, dos quais apenas R$ 6.422.395,03 foram repassados ao Fundo Estadual de Saúde (Fundes) , embora a produção do Hospital Geral de Fortaleza e do Hospital de Messejana referente a procedimentos financiados pelo FAEC tenha atingido a cifra de R$ 46.946.534,01 no mesmo período, deixando a descoberto o valor histórico de R$ 40.524.138,98 relativo aos procedimentos realizados pelos hospitais integrantes da rede estadual.
4.	Quanto ao Implante Coclear, a SMS-Fortaleza afirmou que a produção do Hospital Geral de Fortaleza somou R$ 1.599.090,89, dos quais R$ 729.414,16 foram repassados pelo FMS ao Fundes, restando o passivo de R$ 869.676,76, em valores históricos.
5.	A retenção de recursos em tela foi justificada como compensação da diferença entre a produção financeira de assistência de média e alta complexidade realizada em Fortaleza para usuários procedentes de municípios do interior do Estado do Ceará e os recursos do TETO-MAC de Fortaleza relativos à população de referência, alocados em PPI - Programação Pactuada e Integrada.
6.	Na ocasião em que foi proferido o Acórdão 943/2017-TCU-Plenário, esta Corte entendeu que o remanejamento da ordem de 40 milhões realizado pela SMS-Fortaleza, sem a prévia negociação com a Secretaria Estadual de Saúde do Ceará e sem a aquiescência da Secretaria de Assistência à Saúde do Ministério da Saúde, representou ofensa ao art. 17, caput, da Lei Complementar 141/2012, que estabeleceu os parâmetros básicos para o rateio dos recursos da União destinados ao SUS;  ao § 1º do referido artigo, que dispõe sobre a competência do Ministério da Saúde para definir os montantes a serem transferidos a cada ente gestor do SUS; e, em  em especial, à Portaria GM/MS 1.465/2007, que definiu o Teto Financeiro do Município de Fortaleza vigente no período de 2013 a 2015, homologou os Termos de Compromisso de Gestão - TCG e publicou os Termos dos Limites Financeiros Globais - TLFG de diversos municípios do Estado do Ceará, inclusive da Capital Fortaleza. 
7.	Não se vislumbrou a existência de justo motivo para as retenções praticadas, pois a ausência de revisão da PPI do Município de Fortaleza e do Estado do Ceará no momento adequado deveria ser creditada à falta de atuação dos agentes municipais e estaduais. Isto porque, de acordo com o art. 9º da Portaria 1.097/2006 GM/MS, com redação dada pela Portaria GM/MS 1.699/2011, para fins de rateio de recursos do SUS, alterações periódicas físicas e/ou financeiras que repercutam em modificações nos Limites Financeiros da Assistência de Média e Alta Complexidade Ambulatorial e Hospitalar dos Estados, dos Municípios e do Distrito Federal, deveriam ser aprovadas pelas respectivas Comissões Intergestores Bipartite (CIB) e comunicadas à Secretaria de Atenção à Saúde do Ministério da Saúde, que exerce o papel de mediadora entre as demais instâncias. 
8.	Ademais, foi afastada a tese de que a retenção não teria prejudicado a execução dos serviços de transplantes de órgãos, tecidos e células ou onerado outras esferas de governo, a quantidade absoluta de transplantes realizados naquele período não foi confrontada com a lista de pacientes elegíveis para esses procedimentos, de modo a avaliar o grau de atendimento da demanda da população, nem foi indicada a origem de recursos utilizada para pagar o passivo acumulado no período de 2013 a 2015 perante os hospitais da rede estadual. 
9.	Finalmente, ponderou-se que o caráter universal da prestação de assistência à saúde e a solidariedade entre todas as esferas gestoras do SUS, invocadas na manifestação da gestora municipal, não prescinde da aplicação de parâmetros adequados para traduzir as necessidades de saúde da população, as dimensões epidemiológica, demográfica, socioeconômica, espacial e de capacidade de oferta de ações e de serviços de saúde, expressamente mencionados no art. 17 da Lei Complementar 141/2012, que, em última análise, visam a atingir o equilíbrio possível do sistema. 
10.	Nesse contexto, considerou-se procedente a Representação, e que o Município de  Fortaleza/CE estava sujeito a restituir as importâncias do FAEC que indevidamente reteve nos exercícios de 2013 a 2015, tanto por força do art. 27 da Lei Complementar 141/2012, que alude expressamente à devolução de recursos desviados de objeto, quanto do art. 37 da Portaria GM/MS 204/2007, que impõe a suspensão de recursos do FNS quando constatada a ausência de pagamentos a prestadores de serviços públicos e privados, ambulatoriais ou hospitalares, após o quinto dia útil posterior ao crédito dos recursos na conta bancária dos fundos estadual, distrital ou municipal de Saúde.
11. 	Como a quantia a ser devolvida pelo Município de Fortaleza foi considerada ilíquida -   visto que os dados financeiros fornecidos pela SMS-Fortaleza não foram submetidos a uma verificação e que não se tinha conhecimento de eventuais protocolos de cooperação entre o Estado e o Município para sanar a retenção indevida -, determinou-se ao Ministério da Saúde que, no prazo de 90 (noventa) dias, verificasse "a existência de débito decorrente da retenção, pelo Fundo Municipal de Saúde de Fortaleza, de recursos recebidos do Fundo Nacional de Saúde, provenientes do Bloco de Atenção à Média e Alta Complexidade Hospitalar e Ambulatorial - componente FAEC, que deveriam ter sido destinados ao Fundo Estadual de Saúde de Fortaleza para remunerar a produção de transplantes de órgãos, tecidos e células realizados nos exercícios de 2013 a 2015 pelos Hospitais integrantes da rede pública do Estado do Ceará".
12.	As informações apresentadas pelo Departamento de Regulação, Avaliação e Controle de Sistemas da Secretaria de Atenção à Saúde do Ministério da Saúde - Drac/SAS/MS confirmaram o valor dos repasses do Fundo Nacional de Saúde (FNS) para o Fundo Municipal de Saúde de Fortaleza (FMS) nos exercícios de 2013, 2014 e 2015, mas nada acrescentaram acerca da existência de outras operações que poderiam influenciar o quantum devido pela municipalidade.  
13. 	Por seu turno, o Departamento Nacional de Auditoria do Sistema Único de Saúde - Denasus, encaminhou ao Tribunal o Relatório da Auditoria 18315, informando que o débito do Fundo Municipal de Saúde de Fortaleza para com o Fundo Estadual de Saúde do Ceará, objeto do Acórdão 1546/2016-TCU-Plenário, foi formalmente quitado por meio de Acordo Sanitário 1/2016, firmado entre a SESA/CE e a SMS/Fortaleza em 27/09/2016, o qual foi homologado pela Comissão Intergestores Bipartite do Ceará - CIB/CE em 28/09/2016, conforme Resolução 88/2016-CIB/CE.
14.	As conclusões contidas no Relatório de Auditoria do Denasus estão alicerçadas nas seguintes evidências: 
	a) Anexo II - recursos do Fundo de Ações Estratégicas e Compensação (FAEC) repassados pelo Fundo Nacional de Saúde (FNS) para o Fundo Municipal de Saúde - FMS de Fortaleza (peça 57, p. 14) ;
	b) Anexo III - pagamentos de transplantes de órgãos, tecidos e células, por competência, e pagamentos de implante coclear, por exercício (peça 57, 15-17) ;
	c) Anexo IV - pagamentos de transplantes de órgãos, tecidos e células, por competência, e pagamentos de implante coclear, por competência (peça 57, p. 18-19) ;
	d) Anexo V - tabela dos débitos decorrentes da retenção (peça 57, p. 20) , contendo os valores do componente Faec repassados do Fundo Nacional de Saúde (FNS) para o Fundo Municipal de Saúde (FMS) de Fortaleza; as produções de transplantes de órgãos, tecidos e células no HGF e no HM e de implante conclear no HGF, assim como os valores informados pela Sesa/CE e pela SMS de Fortaleza referentes à remuneração dessa produção nos exercícios de 2013 a 2015;
	e) Anexo VI - Termo da Audiência promovida pela Promotoria de Justiça de Defesa da Saúde Pública, do Ministério Público do Estado do Ceará, relativo ao Inquérito Civil Público 322762/2016-PSP (peça 57, p. 21-22) ;
 	f) Anexo VII - Acordo Sanitário 01/2016-SESA-CE/SMS-Fortaleza (peça 57, p. 24-25) , para compensação do valor de R$ 44.191.430,83, referente aos recursos FAEC (Débito FMS Fortaleza) e do Limite MAC/PPI (Débito Fundes/CE) , no período de janeiro de 2013 a maio de 2016, o qual formaliza a quitação dos referidos débitos;
	g) Anexo VIII -  homologação do referido Acordo pela Resolução 88/2016-CIB/CE (peça 57, p. 23) ,
	h) Anexos IX, X e XI - resposta da SMS de Fortaleza ao Comunicado de Auditoria 18215/03/2018, memória de cálculo FAEC e memória de cálculo PPI-MAC (peça 57, p. 26-30) .
15.	Segundo consta da mais recente instrução elaborada pela SEC/CE, o referido Termo de Ajuste decorreu de audiência promovida pela Promotoria de Justiça de Defesa da Saúde Pública do Ministério Público do Estado do Ceará, realizada no bojo do Inquérito Civil Público 322762/2016-PSP, na qual o Secretário de Saúde do Estado do Ceará (Sesa) , à época, Sr. Henrique Jorge Javi de Sousa, propôs que fosse realizada a compensação entre as transferências voluntárias devidas pelo Estado do Ceará ao Município de Fortaleza e a referida diferença de recursos do FAEC não repassados pelo Fundo Municipal de Saúde de Fortaleza ao Fundo Estadual de Saúde do Ceará. 
16.	Tendo sido formalizado ajuste entre os agentes competentes, não remanesce débito em decorrência da situação examinada nos autos. Refiro-me à competência legal atribuída às Comissões Intergestores Bipartites-CIB no âmbito do cumprimento das normas e diretrizes oriundas do Sistema Único de Saúde-SUS, conforme previsão legal contida no art. 14-A da Lei 8.080/1990, principalmente no que concerne à execução de ações e serviços de saúde de forma regionalizada, inclusive fixando diretrizes sobre as regiões de saúde, distrito sanitário, integração de territórios, referência e contrarreferência e demais aspectos vinculados à integração das ações e serviços entre os entes federados, bem como a pactuação de aspectos operacionais, financeiros e administrativos da gestão compartilhada do SUS, conforme previsto no art. 37, inciso I, do Decreto 7.508/2011.
17.	Conforme sustentei na proposta de deliberação que deu origem ao Acórdão 943/2017-TCU-Plenário, a conduta da gestora do Fundo Municipal de Saúde de Fortaleza mostrou-se irregular. Entretanto, o fato de haver atuado em prol da compensação acima noticiada mitiga os efeitos da retenção sob censura, pelo que considero desnecessário promover a audiência da Responsável com vistas à aplicação da multa prevista no art. 58, inciso II, da Lei 8.443/1992, que seria medida de excessivo rigor. 
18.	No contexto atual, mostra-se suficiente dar ciência ao Município de Fortaleza/CE de que:
	18.1. a retenção de recursos provenientes do Fundo Nacional de Saúde, devidos ao Fundo Estadual de Saúde, observada nos exercícios de 2013 a 2015, constituiu desvio de objeto e contrariou o art. 17, caput e § 1º, da Lei Complementar 141/2012 e a Portaria GM/MS 1.465/2007;
	18.2. o desvio de objeto, assim como o desvio de finalidade, enseja a obrigação de devolver imediatamente os recursos ao Fundo de Saúde do ente da Federação beneficiado, devidamente atualizados por índice oficial adotado pelo ente transferidor, visando ao cumprimento do objetivo do repasse, e a responsabilização dos gestores, nos termos do art. 27, incisos II e II, da Lei Complementar 141/2012;
	18.3. se constatada a ausência de pagamentos a prestadores de serviços públicos e privados, ambulatoriais ou hospitalares, após o quinto dia útil posterior ao crédito dos recursos na conta bancária dos fundos estadual, distrital ou municipal de Saúde, poderá haver suspensão de repasse de recursos do FNS, a teor do art. 37, inciso II, da Portaria GM/MS 204/2007.
	Pelo exposto, voto por que seja adotado o Acórdão que ora submeto a este Colegiado. 
	
	TCU, Sala de Sessões, em 17 de julho de 2019.
MARCOS BEMQUERER COSTA
Relator